臺北高等行政法院判決                             九十年度訴字第五○二四號
                              .
    原      告  正崧企業有限公司
    代  表  人  甲○○○
    訴訟代理人  劉邦川律師
    被      告  財政部台灣省北區國稅局
    代  表  人  林吉昌（局長）
    訴訟代理人  乙○○
右當事人間因營利事業所得稅事件，原告不服財政部中華民國九十年五月三十一日台
財訴字第○八九○○八三二○二號訴願決定，提起行政訴訟。本院判決如左：
    主      文
原告之訴駁回。
訴訟費用由原告負擔。
    事      實
一、事實概要：原告八十四年度營利事業所得稅結算申報案，原依書面審核暫行核定
    課稅所得額為新台幣（下同）一一七、八八一元，嗣因涉及李文鑫集團逃漏稅專
    案，經被告調帳查核結果，以原告未依限提示帳證文據供核，依所得稅法第八十
    三條規定，按同業利潤標準（行業代號：二五○九─一一，其他塑膠製品）淨利
    率百分之九，核定營業淨利為八、五二六、一五五元，另加計非營業收入二四一
    、九五七元，核定全年所得額為八、七六八、一一二元。原告不服，申經復查結
    果，未獲准變更，提起訴願，亦遭決定駁回，遂向本院提起行政訴訟。
二、兩造聲明：
  (一)原告聲明：（依原告於準備程序中所為聲明如左）
    1.撤銷訴願決定及原處分。
    2.訴訟費用由被告負擔。
  (二)被告聲明：
    1.駁回原告之訴。
    2.訴訟費用由原告負擔。
三、兩造爭點：
    1.原告八十四年度營利事業所得稅結算申報，被告於核定後，可否因檢調單位查
      獲訴外人李文鑫集團申報或簽證案件涉嫌逃漏稅捐，查扣證物中有原告之資料
      ，再通知原告提示帳證供核，且再核定稅額？
    2.原告八十四年度之帳簿憑證是否因李文鑫犯罪集團案件遭調查局查扣致下落不
      明，而無法完整提示供核？
  (一)原告主張之理由：（原告未於言詞辯論期日到場，據其所提訴狀及於準備程序陳
                      述、主張如左）
    1.按「認定事實，須憑證據，不得出於臆測，此項證據法則，自為行政訴訟所適
      用。」、「又行政官署對於人民有所處罰，須確實證明其違法之事實，倘不能
      確實證明違法事實之存在，其處罰即不能認為合法。」，改制前行政法院六十
      一年判字第七○號及三十九年判字第二號分別著有明文，本件原告八十四年度
      營利事業所得稅結算申報，係委由會計師辨理查核簽證，依財政部七十二年十
      一月十六日（七二）台財稅字第三八一四三號函頒會計師辦理所得稅查核簽證
      申報須知，會計師應就傳票與原始憑證逐一核對，進貨是否已取得合法憑證，
      各項有關營業及營業外支出帳目，應以與所有原始憑證文據、帳冊遂一詳加查
      核為原則，凡經查明帳簿文據之記錄不相符合或與有關法令規定不符，影響所
      得之計算者，應予調整，且會計師辦理所得稅查核簽證申報工作，對於帳簿文
      據之查核及意見之表達，須保持公正嚴謹之態度，維護公私法益，本件既經會
      計師查核簽證，並無應補徵稅款情事。
    2.次查「中華民國人民經會計師考試及格，取得會計師資格，領有會計師證書者
      ，得充會計師。」、「會計師之主管機關，在中央為財政部，在省（市）為財
      政廳（局）」、（請領會計師證書，應具申請書及證明資格文件，申請財政部
      核發之。」、「會計師執行業務事件，應分別依業務事件主管機關法令之規定
      辦理。」，會計師法第一條、第三條、第五條及第八條分別著有明文。原告將
      系爭帳務委由會計師辦理簽證，乃信賴國家證照之審核及主管機關之監督，發
      生此重大刑案，實非原告始料所及。而有關帳簿憑證亦因該犯罪集團之受到偵
      訊，遭調查局查扣致下落不明，無法完整提示供核。原處分以所得稅法第八十
      三條規定依同業利潤標準核定原告所得額，顯違反信賴保護原則。
    3.次按「營利事業當年度使用之帳簿，因故滅失者，得報經該管稽徵機關核准另
      行設置新帳，依據原始憑證重行記載，依法查帳核定。營利事業當年度關係所
      得額之全部或一部之原始憑證，因遭受不可抗力災害或有關機關因公調閱，以
      致滅失者，稽徵機關得依該事業以前三個年度經稽徵機關核定純益率之平均數
      核定之。：：：營利事業之帳簿憑證，在辦理結算申報後未經稽徵機關調查核
      定前，因遭受不可抗力災害或有關機關因公調閱，以致滅失者，除其申報純益
      率已達該事業前三個年度經稽徵機關核定純益率之平均數者，從其申報所得額
      核定外，申報純益率未達前三個年度核定純益率之平均數者，應按前項規定辦
      理。：：：其經有關機關因公調閱不能如期提示調查者，並得比照前項規定，
      先予核定。但營利事業於調閱機關發還所調閱之帳簿憑證後一個月內申請查帳
      時，稽徵機關仍應接受其申請。」，營利事業所得稅查核準則第十一條著有明
      文，本件原告將帳務委託執有國家證照及主管機關監督之會計師辦理，惟其竟
      涉及李文鑫犯罪集團案件，實非原告始料所及。而有關帳簿憑證亦因該犯罪集
      團之受到偵訊，遭調查局查扣而下落不明，是無法提示帳證供核實為不可抗力
      ，原處分機關未依據前揭規定辦理，而一律以同業利潤標準核定所得額，課徵
      營利事業所得稅，顯有違失。
  (二)被告答辯之理由：
    1.按「稅捐之核課期間，依左列規定：一、依法應由納稅義務人申報繳納之稅捐
      ，已在規定期間內申報，且無故意以詐欺或其他不正當方法逃漏稅捐者，其核
      課期間為五年。二、依法應由納稅義務人實貼之印花稅，及應由稅捐稽徵機關
      依稅籍底冊或查得資料核定課徵之稅捐，其核課期間為五年。」；次按「：：
      ：未於規定期間內申報，或故意以詐欺其他不正當方法逃漏稅捐者，其核課期
      間為七年。在前項核課期間內，經另發現應徵之稅捐者，仍應依法補徵或並予
      處罰；在核課期間內未經發現者，以後不得再補稅處罰。」，分別為稅捐稽徵
      法第二十一條所明定。又「稽徵機關進行調查或復查時，納稅義務人應提示有
      關各種證明所得額之帳簿、文據；其未提示者，稽徵機關得依查得之資料或同
      業利潤標準，核定其所得額。」，為所得稅法第八十三條所明定。所謂未提示
      ，兼指帳簿文據全部未提示，或雖提示而有不完全、不健全或不相符者均有其
      適用，改制前行政法院著有六十一年度判字第一九八號判例及八十四年度判字
      第二八○八號判決可資參照。
    2.經查原告於八十四年度營利事業所得稅結算申報全年所得額為一一七、八八一
      元，經被告依書面審查核定，並註明「未列選案件，擬依書面審查暫行核定，
      在稅捐核課期間內，仍得依規定抽查」，嗣經法務部調查局台北縣調查站偵辦
      李文鑫集團涉嫌不法案，於八十六年十月一日搜索新聯會計師事務所（文昇企
      管顧問有限公司）時，查扣原告八十三年度涉嫌漏稅之帳證資料，而以八十七
      年一月二十一日板肅字第八七○一一七號函送被告處理，被告因本件屬「李
      文鑫集團涉嫌幫助逃漏稅查核專案」，乃於八十七年八月十五日以雙掛號通知
      原告於同年十一月三十日提示該年度帳簿憑證及有關文據、營業稅繳款書、統
      一發票購買憑證、各式成本表等資料備查，惟經原告於同年十一月二十七日申
      請延期提示帳證，經被告核准至同年十二月三十日提示，惟原告復於八十七年
      十二月二十八日出具承諾書借回所查扣資料，並聲明於八十八年一月二十八日
      送回，而逾期未予提示，乃依所得稅法第八十三條第一項後段規定，按同業利
      潤標準核定課稅所得額為八、七六八、一一二元，應補徵稅額二、一六二、五
      五八元。
    3.原告訴稱依財政部六十六年十一月二十九日（六六）台財稅第三八○六三號函
      令頒營利事業所得稅結算申報書面審核案件抽查辦法第五條規定，被告應向其
      委託會計師調取帳簿，又原告將帳務委託執有國家證照及主管機關監督之會計
      師辦理，惟竟涉及李文鑫犯罪集團案件，實非原告始料所及，有關帳簿憑證亦
      因該犯罪集團之受到偵訊而散失不全，究遭查扣、調查或散失，原告無法查知
      ，實非拒不提示，被告逕依所得稅法第八十三條規定按同業利潤標準核定原告
      所得額，顯失公平等語，申經復查，被告復通知原告於八十九年六月七日提示
      帳簿、憑證及有關文據備查，惟原告於八十九年六月五日函復其八十四年度帳
      簿憑證暨有關文據係委託勤達會計師事務所顏榮裕會計師辦理查核簽證，有關
      憑證、帳冊均委由會計師處理，惟該會計師涉及李文鑫犯罪集團案件，所有帳
      證、文據均遭受調查機關之偵訊致下落不明，究遭查扣、調查或散失，無法查
      知，是無法取得完整之帳證、文據供查核等語，是原告仍未能提示相關帳簿文
      據供核，有原告八十四年度營利事業所得稅結算申報書、手稿損益表影本四紙
      、通知函、掛號郵件收件回執、申請函等可稽，原告逾期未提示之事實，被告
      以原告仍未提示，以八十九年九月二十九日北區國稅法第00000000號
      復查決定書，未准變更，核無違誤。
    4.再按「營利事業當年度使用之帳簿因故滅失者，得報經該管稽徵機關核准另行
      設置新帳，依據原始憑證重行記載，依法查帳核定。營利事業當年度關係所得
      額之全部或一部之原始憑證，因遭受不可抗力災害或有關機關因公調閱，以致
      滅失者，稽徵機關得依該事業以前三個年度經稽徵機關核定純益率之平均數核
      定之。其屬新開業或由小規模營利事業改為使用統一發票商號者，得依上年度
      查帳核定當地同業之平均純益率核定之。又災害損失部分，如經查明屬實，可
      依第一百零二條規定予以核實減除。營利事業之帳簿憑證，在辦理結算申報後
      未經稽徵機關調查核定前，因遭受不可抗力災害或有關機關因公調閱，以致滅
      失者，除其申報純益率已達該事業前三個年度經稽徵機關核定純益率之平均數
      者，從其申報所得額核定外，申報純益率未達前三個年度核定純益率之平均數
      者，應按前項規定辦理。營利事業之帳簿憑證，除為緊急避免不可抗力災害損
      失或有關機關因公調閱，或送交稅務代理人查核簽證外，應留置於營業場所。
      其因攜離營業場所，以致滅失者，該期間所得額，稽徵機關應依所得稅法第八
      十三條及同法施行細則第八十一條規定，就查得資料或同業利潤標準予以核定
      。其經有關機關因公調閱不能如期提示調查者，稽徵機關得依申報數先予核定
      。但營利事業應於調閱機關發還所調閱之帳簿憑證後一個月內，送請稽徵機關
      查核。」，為營利事業所得稅查核準則第十一條所明定。再按「營利事業之帳
      簿憑證，除為緊急避免不可抗力災害損失、或有關機關應公調閱或送交合格會
      計師查核簽證外，應留置於營業場所，以備主管機關隨時查核。」，為稅捐機
      關管理營利事業會計帳簿憑證辦法第二十五條所明定。又「當事人主張事實，
      應負舉證責任，倘其所提出之證據，不足為主張事實之證明，自不能認其主張
      之事實為真實。」，為改制前行政法院三十六年度判字第十六號判例所明示。
    5.原告訴稱其帳冊憑證遭查扣屬不能如期提示調查者，稽徵機關得依該事業以前
      三個年度經稽徵機關核定純益率之平均數核定等語，惟查本件八十四年度營利
      事業所得稅結算申報案業經會計師於八十五年五月三十一日查核簽證申報，原
      告應依稅捐稽徵機關管理營利事業會計帳簿憑證辦法第二十五條規定，於會計
      師查核簽證申報完竣後，將八十四年度之帳簿憑證留置於原告之營業場所，以
      備主管稽徵機關隨時查核，始為適法，原告違反規定，致無法依限提示，縱非
      故意，亦有過失，被告按同業利潤標準予以核定，於法有據。原告又稱全部資
      料包括帳簿憑證，全部遭台北縣調查站查扣，未扣押部分，該集團亦已藏匿無
      蹤，致原告原交予會計師之全部帳冊憑證已下落不明，為其無法提示帳簿文據
      等語，不惟未舉證證明以實其說，尚難遽予採信外，且與前揭查核準則第十一
      條第二、三項規定滅失之要件不符，仍應依所得稅法第八十三條第一項後段辦
      理。
    理      由
一、本件原告經合法通知，未於言詞辯論期日到場，核無行政訴訟法第二百十八條準
    用民事訴訟法第三百八十六條所列各款情形，爰依被告之聲請，由其一造辯論而
    為判決，合先敘明。
二、按「稽徵機關進行調查或復查時，納稅義務人應提示有關各種證明所得額之帳簿
    、文據；其未提示者，稽徵機關得依查得之資料或同業利潤標準，核定其所得額
    。」、「本法第八十三條所稱之帳簿文據，其關係所得額之一部或關係課稅年度
    中某一期間之所得額，而納稅義務人未能提示者，稽徵機關得就該部分依查得資
    料或同業利潤標準核定其所得額。」，所得稅法第八十三條第一項、所得稅法施
    行細則第八十一條定有明文。而其所謂未提示，兼指帳簿文據全部未提示，或雖
    提示而有不完全、不健全或不相符者之情形，亦有行政法院（現改制為最高行政
    法院）六十一年度判字第一九八號判例可資參照。又按「稅捐之核課期間，依左
    列規定：一、依法應由納稅義務人申報繳納之稅捐，已在規定期間內申報，且無
    故意以詐欺或其他不正當方法逃漏稅捐者，其核課期間為五年。」、「在前項核
    課期間內，經另發現應徵之稅捐者，仍應依法補徵或並予處罰，在核課期間內未
    經發現者，以後不得再補稅處罰。」、「經稽徵機關書面審核核定之營利事業所
    得稅結算申報案件，均應列入抽查，其範圍如左：會計師查核簽證申報案件，經
    書面審核核定者。」，亦為稅捐稽徵法第二十一條第一項第一款、第二項、營利
    事業所得結算申報書面審核案件抽查辦法第三條第一款所規定。
三、查原告八十四年度營利事業所得稅結算申報原係未列選案件，免調帳證查核，經
    被告依書面審查暫行核定後，法務部調查局台北縣調查站（下稱台北縣調查站）
    查獲李文鑫集團申報或簽證案件涉有逃漏稅捐之嫌，查扣證物中有原告之資料袋
    ，以原告涉嫌漏稅函送被告處理，被告於八十七年八月十五日通知原告於八十七
    年十一月三十日提示帳證文據供核，原告於同年十一月二十七日申請延期提示帳
    證，經被告核准至同年十二月三十日提示，惟原告於八十七年十二月二十八日復
    出具承諾書借回所查扣資料，並聲明於八十八年一月二十八日送回，然逾期未予
    提示之事實，有台北縣調查站八十七年一月二十一日板肅字八七○一一七號函
    、被告八十七年八月十五日通知書及送達回執、原告承諾書等影本附於原處分卷
    可稽，並為原告所不爭，自堪認為真正。第以原告八十四年度營利事業所得稅結
    算申報既為書面審查核定，在稅捐核課期間內，被告自仍得依營利事業所得結算
    申報書面審核案件抽查辦法予以抽查，況台北縣調查站以原告涉嫌漏稅函送被告
    處理，是原告主張其八十四年度營利事業所得稅結算申報業經被告核定，被告即
    不得再行調帳抽查等語，委無可取。
四、又原告所稱有關帳簿憑證因李文鑫犯罪集團之受到偵訊，遭調查局查扣致下落不
    明，而無法完整提示供核一節。經查依原處分卷所附台北縣調查站查扣函送被告
    處理之查扣資料，僅有申報書、一至十二月扣繳憑單及銷貨、進貨發票、薪資表
    等，並無原告八十四年度帳簿憑證及有關文據、統一發票購買證、營業稅及營業
    額申報書暨繳款書、各式成本表等資料，此觀原告於八十七年十二月二十八日所
    出具之承諾書亦明，原告所言殊難採信。且本件八十四年度營利事業所得稅結算
    申報案業經會計師於八十五年五月三十一日查核簽證申報，原告本應依稅捐稽徵
    機關管理營利事業會計帳簿憑證辦法第二十五條規定，於會計師查核簽證申報完
    竣後，將八十四年度之帳簿憑證留置於其營業場所，以備主管稽徵機關隨時查核
    ，始為適法，其竟將帳簿憑證留置他處，其有違規定，至為顯然，自不能資為無
    法提供帳證之依據。況原告未能舉證其八十四年度帳簿憑證係經有關機關調閱或
    查扣以實其說，自難認其主張為真實。再原告八十四年度之帳簿憑證既非有關機
    關因公調閱，致不能提示調查供核，自無營利事業所得稅查核準則第十一條第四
    項末段規定之適用。從而被告以原告經通知提示帳證文據供核，逾期未為提示，
    乃依所得稅法第八十三條規定，按同業利潤標準核定營業淨利，另加計非營業收
    入暨核定全年所得額，揆諸首揭法條規定及判例，並無違誤，訴願決定予以維持
    ，亦無不合，原告徒執前詞，聲請撤銷，為無理由，應予駁回。
據上論結，原告之訴為無理由，依行政訴訟法第二百十八條、民事訴訟法第三百八十
五第一項前段、行政訴訟法第九十八條第三項前段，判決如主文。
中    華    民    國      九十一    年      五        月    二十二      日
                            臺 北 高 等 行 政 法 院  第 一 庭
                                           審 判 長  法    官  鄭忠仁
                                                     法    官  楊莉莉
                                                     法    官  林育如
右為正本係照原本作成。
如不服本判決，應於送達後二十日內，向本院提出上訴狀並表明上訴理由，如於本判
決宣示後送達前提起上訴者，應於判決送達後二十日內補提上訴理由書（須按他造人
數附繕本）。
中    華    民    國      九十一    年      五        月    二十三      日
                                                     書 記 官  林如冰
